【裁判字號】    97,消債抗,132
【裁判日期】    971128
【裁判案由】    更生事件
【裁判全文】
臺灣臺北地方法院民事裁定           97年度消債抗字第132號
抗  告  人  甲○○原名秦玫華.
代  理  人  徐豐益律師
上列抗告人因消費者債務清理條例事件聲請更生，對於中華民國
97年8月19日本院97年度消債更字第197號裁定提起抗告，本院裁
定如下：
    主  文
抗告駁回。
抗告程序費用新臺幣壹仟元由抗告人負擔。
    理  由
一、按債務人對於金融機構因消費借貸、自用住宅借款、信用卡
    或現金卡契約而負債務，在聲請更生或清算前，應提出債權
    人清冊，以書面向最大債權金融機構請求協商債務清償方案
    並表明共同協商之意旨，消費者債務清理條例（下稱消債條
    例）第151條第1項定有明文。揆其立法意旨，係認債務人對
    於金融機構因前開原因所負欠債務，其法律關係較為單純明
    確，金融機構並已訂有債務協商機制，如能協商成立，債務
    人不需依債清條例聲請更生或清算，可疏減法院負擔，有效
    分配司法資源，並使債務人得自主解決其債務，爰就此部分
    採行協商前置主義。又本條雖僅規定債務人應提出債權人清
    冊，但中華民國銀行公會（下稱銀行公會）為使協商前置程
    序順利快速進行，遂擬定債務人申請協商所需文件包括：(1)
    前置協商申請書；(2)身分證正反面影本；(3)申請人財產及收
    支狀況說明書；(4)債權人清冊；(5)近2年綜合所得資料清單
    及最近1個月核發財產資料；(6)近3個月薪資證明（如無證明
    請出具收入切結書）；(7)勞工保險投保資料表及明細（如無
    資料可免提供）等，經核上開文件係為認定「確為債務人本
    人申請協商」及「可能履行之協商內容」，均為達成協商所
    需審核之文件，對債務人並無不利，要求債務人提出上開文
    件，係為使前置協商得以順利進行，並未增加債務人法律所
    無之限制，尚無不當。
二、次按自債務人提出協商請求之翌日起逾30日不開始協商，或
    自開始協商之翌日起逾90日協商不成立，債務人得逕向法院
    聲請更生或清算，消債條例第153條亦有明定。揆其立法意
    旨，係為使受理協商之金融機構調閱債務人之財產、收入、
    業務及信用狀況，及參與協商之金融機構得及時取得資訊，
    並使債權人、債務人雙方得充分溝通，所稱「債務人提出協
    商請求」，自應以債務人依據上開規定提出債權人清冊以及
    相關文件為據。又債務人對其財產、所得、收支狀況，本屬
    知之最詳，且對之依法有誠實說明之義務，參照消債條例第
    134條、第146條規定，最大債權銀行於適當範圍內通知債務
    人配合提出相關文件及說明，以減輕最大債權銀行依法授權
    調取之不便，或俾便最大債權銀行依法授權調取相關資料後
    ，得以相互核實，堪認係符合衡平原則而無不妥之處。準此
    ，倘最大債權銀行依前開規定通知債務人補齊文件，債務人
    應以積極、誠實之態度，配合銀行進行各項程序，苟債務人
    怠於配合銀行之調查，自不得援引消債條例第153條規定，
    主張最大債權銀行逾30日不開始協商，而逕向法院聲請更生
    或清算。
三、抗告意旨略以：依消債條例第151條1項及消債條例施行細則
    第43條第1項規定，債務人請求最大債權金融機構協商時，
    僅需提出書面請求，並檢附債權人清冊即可，抗告人於民國
    97年4月11日除以書面向最大債權銀行香港商香港上海豐
    銀行股份有限公司（下稱上海豐銀行）發函表達請求協商
    之意外，並檢附財團法人聯合徵信中心前置協商專用債權人
    清冊，實已符合上開規定請求協商之法定要件，上海豐銀
    行即應依抗告人提出之債權人清冊，通知全體債權人與抗告
    人為債務清償之協商，詎該行除未通知全體債權人外，反要
    求抗告人補齊法律未規定之文件後，始願意聯絡全體債權人
    為債務清償之協商，實係以一己之解釋，做出對抗告人逾越
    法律規定之要求，限制抗告人依消債條例請求前置協商之可
    能，原裁定以抗告人未依上海豐銀行臺北分行之補件要求
    ，即認定抗告人未為消債條例第151條第1項之請求，不啻以
    自身之見解，擴張解釋上開規定之法定要件，增加當事人法
    律所無之限制，實有違法律保留原則，為此，爰提起抗告，
    請求廢棄原裁定等語。
四、經查，抗告人主張其對於金融機構因消費借貸、自用住宅借
    款、信用卡或現金卡契約而負債務，曾於97年4月11日發函
    向最大債權金融機構上海豐銀行請求共同協商債務清償方
    案，該函經上海豐銀行收受等語，固據提出上開函文及中
    華郵政掛號郵件收件回執各乙紙為證（見原審卷第8、9頁）
    ，然上海豐銀行於收受上開函文後，曾於97年4月16日、
    17 日、21日電話通知抗告人補正文件，然均未獲抗告人置
    理，該行即於97年4月21日以抗告人申請文件不符規定為由
    ，發函通知抗告人前置協商退件，並請抗告人備齊必要文件
    後，再重新提出申請等情，有消債條例前置協商聯絡紀錄表
    及前置協商退件通知函各乙份在卷可稽（見原審卷第48、49
    頁），且為抗告人所不爭執，自堪信為真實。抗告人雖謂：
    其依法提出債權人清冊請求協商，已符合消債條例第151條
    第1項之法定要件，且其並未收受上海豐銀行之前置協商
    退件通知函云云，惟消債條例第151條第1項規定所稱「債務
    人提出協商請求」，應以債務人提出債權人清冊及依最大債
    權銀行之通知補齊文件為據，已如前述，則本件最大債權金
    融機構上海豐銀行既已先行通知抗告人補齊文件，係因抗
    告人迄未補正必要文件始遭退件，難謂抗告人已符合消債條
    例第151條第1項請求協商之要件，是以，抗告人逕行向法院
    提出更生之聲請，於法尚有未合，且其欠缺又屬不能補正，
    自應駁回其更生之聲請，從而，原審裁定駁回抗告人更生之
    聲請，核無違誤，抗告意旨指摘原裁定不當，求予廢棄另為
    裁定，為無理由，應予駁回。
五、據上論結，本件抗告為無理由，依消費者債務清理條例第15
    條，民事訴訟法第495條之1第1項、第449條第1項、第95 條
    、第78條，裁定如主文。
中    華    民    國    97    年    11    月    28    日
              民事第二庭    審判長法官  朱漢寶
                                  法官  吳定亞
                                  法官  鍾素鳳
上為正本係照原本作成。
本裁定不得抗告。
中    華    民    國    97    年    11    月    28    日
                                書記官  林玗倩


司法院資訊處製作；財團法人民間司法改革基金會備份。
